【裁判字號】    97,台上,1190
【裁判日期】    970320
【裁判案由】    貪污
【裁判全文】
最高法院刑事判決            九十七年度台上字第一一九０號
上  訴  人  甲○○
選任辯護人  林富村律師
上列上訴人因貪污案件，不服台灣高等法院中華民國九十六年五
月三十一日第二審更審判決（九十五年度上更(一)字第七九號，起
訴案號：台灣台北地方法院檢察署八十九年度偵字第九八三六號
），提起上訴，本院判決如下：
    主  文
原判決關於甲○○部分撤銷，發回台灣高等法院。
    理  由
本件原判決認定上訴人甲○○於民國八十一年間擔任台北市立三
民國民小學總務主任時，因故結識該校家長委員黃金富，於八十
三年八月間，上訴人奉調至台北市立三興國民小學（下稱三興國
小）擔任訓導主任，並自八十四年八月起改任該校之總務主任（
八十四年八月至八十六年八月），對於其所承辦該校工程之發包
作業，包括編列工程概算、委託建築師代為設計、監造、公開招
標、審標、監工及辦理驗收等業務，有法定職務權限，係依據法
令從事公務之人員。嗣於八十六年間，三興國小業經台北市政府
教育局核准編列該校八十六年度遮陽板工程預算，由上訴人負責
承辦該工程之發包作業，包括編列工程概算、委託建築師代為設
計、監造、公開招標、審標、監工及辦理驗收等業務。上訴人及
該校稽核小組經實地勘查台北市立西松國民小學相同工程之施工
成果後，乃決定委請承辦該校相同工程之陳敦欣建築師負責該案
之規劃、設計與監造，並決定在八十六年四月間公開招標。陳敦
欣建築師事務所則指派友人黃金富，代表該事務所先行到校丈量
與提供相關設計、估價及監造等建築師之服務。黃金富於現場丈
量時，伺機向上訴人期約如能順利承作本件工程，將於完工後給
付其一成工程款作為報酬，上訴人答稱「好啊！」而予應允，惟
表示一切仍須依法定程序辦理，其無法決定該工程由何人承攬。
黃金富旋以其實際投資並參與經營之程煒實業有限公司（下稱程
煒公司）參與投標，為確保得標，並借得一澔鋼鋁有限公司及竟
辰有限公司之執照進行圍標，其後於八十六年四月十九日開標，
黃金富果以程煒公司名義，總價新台幣（下同）四百五十九萬元
得標，而於同年四月二十五日開工，同年六月二日完工，再於同
年六月十六日順利通過複驗，同月十八日經校長核准複驗並付款
，黃金富因而以程煒公司名義如數領得全部工程款。黃金富見工
程順利結束，為感謝上訴人於本工程未刻意刁難，並與之建立關
係，且期日後能再有承攬該校工程之機會，乃於八十六年六月二
十六日，自其設於中國國際商業銀行松南分行00000000
000號帳戶內，提領二十萬元現金，以牛皮紙袋裝好後，於同
日上午攜至該校找上訴人，利用學生上課該校操場四下無人之際
，以酬謝為名將該二十萬元之賄款交予上訴人。上訴人明知黃金
富交付前開賄款係因其承辦前開工程未予刁難，使其得以順利完
工領得工程款之故，竟仍對於其職務上之行為，收受該款項，並
隨即將該二十萬元連同所標得之互助會款九萬元，共計二十九萬
元，於同日存入其在玉山銀行信義分行之0000000000
000號帳戶內。嗣經法務部調查局台北市調查處調查員循線查
獲等情。因而撤銷第一審關於甲○○部分所為科刑之判決，改判
仍論處上訴人甲○○依據法令從事公務之人員，對於職務上之行
為，收受賄賂罪刑（處有期徒刑七年二月，褫奪公權四年）。固
非無見。
惟查：(一)、刑事訴訟法第一百五十九條之二規定被告以外之人於
檢察事務官或司法警察（官）調查時所為審判外之陳述，須與審
判中之陳述不符，且其先前之陳述具有較可信之特別情況，並為
證明犯罪事實存否所必要者，方具有證據能力而得為證據，此為
傳聞法則對傳聞證據以無證據能力為原則所設之例外。而所謂具
有較可信之特別情況，係指陳述是否出於供述者真意、有無違法
取供情事等任意陳述信用性已否受確實保障而言，故是否具有該
特別可信性，應就於審判中及審判外陳述時之外部附隨環境或條
件，前後互相比較予以認定，方為適法。原判決理由以黃金富於
調查站之陳述，既有上訴人之各供述及存摺可佐，自屬具有較可
信之特別情況，且為證明上訴人犯罪事實存否所必要，依刑事訴
訟第一百五十六條（應係一百五十九條之誤植）之二之規定，自
得為證據（見原判決第十三頁第十九至二十行）云云。並未對黃
金富於調查站陳述時之外部環境或條件如何具備可信性之要件，
具體引用卷內資料予以扼要說明，誤引「上訴人之各供述及存摺
」作為佐證，將形式上之「可信性」要件，誤從內部為實質上價
值判斷何者可採之「憑信性」予以論述，非但理由不備，更屬違
背證據法則。(二)、被告陳述其自白係出於不正之方法者，應先於
其他事證而為調查；該自白如係經檢察官提出者，法院應命檢察
官就自白之出於自由意志，指出證明方法，刑事訴訟法第一百五
十六條第三項定有明文。上訴人於第一審及原審一再辯稱：其於
偵查中自白收受賄賂是遭調查員恐嚇等語，原審應先於其他事證
而為調查，命檢察官就自白之出於自由意志，指出證明方法，如
檢察官無法證明其自白出於任意性，依罪證有疑利於被告之原則
，自應為有利於上訴人之認定，原審反認上訴人所指上開事證，
除上訴人之片面指述外，並無其他佐證；且上訴人所指內容，尚
未達於以將來不法惡害通知他人之恐嚇、脅迫程度，而認上訴人
所為其於偵查中之自白不具任意性之抗辯為不可採云云（原判決
第二十三至三十一行），其採證亦有違證據法則。(三)、修正前刑
法第十條第二項「稱公務員者，謂依法令從事於公務之人員」之
規定，已修正為「稱公務員者，謂下列人員：一、依法令服務於
國家、地方自治團體所屬機關而具有法定職務權限，以及其他依
法令從事於公共事務，而具有法定職務權限者。二、受國家、地
方自治團體所屬機關依法委託，從事與委託機關權限有關之公共
事務者」。考其修正之目的，在對公務員課予特別之保護及服從
義務，嚴予規範其職權之行使，係為節制使代表國家之人適當行
使公權力，並避免不當擴大刑罰權之適用。故上開修正後關於公
務員定義之規定，其所謂「國家、地方自治團體所屬機關」，係
指基於國家公權力作用，行使國家統治權之公務機關；所稱「公
共事務」，乃指與國家公權力作用有關，而具有國家公權力性質
之事項；至「法定職務權限」，則指所從事之事務，符合法令所
賦與之職務權限，例如機關組織法規所明定之職務等。公立學校
校長及其教、職員，依上開修正前規定，本屬依法令從事於公務
之公務員；修正施行後，因公立學校非行使國家統治權之國家、
地方自治團體所屬機關，則公立學校校長及其教、職員自非依法
令服務於國家、地方自治團體所屬機關之「身分公務員」。原判
決徒以上訴人於行為時乃台北市立三興國小之總務主任，除據其
供明在卷外，並有相關公文在卷可佐；其於承辦本件工程行為時
乃具有法定職務權限，而係依據法令從事公務之人員（見原判決
第十六頁倒數第二行），然對上訴人所從事之事務，如何符合法
令所賦與之職務權限，並未援引相關組織法規所明定之職務詳加
說明，即認上訴人屬身分公務員，殊難謂為適法。上訴意旨執以
指摘原判決違法，非無理由，應認原判決關於上訴人部分仍有撤
銷發回更審之原因。
據上論結，應依刑事訴訟法第三百九十七條、第四百零一條，判
決如主文。
中    華    民    國  九十七  年    三    月   二十   日
                      最高法院刑事第五庭
                          審判長法官  張  淳  淙
                                法官  劉  介  民
                                法官  張  春  福
                                法官  蔡  彩  貞
                                法官  林  俊  益
      本件正本證明與原本無異
                                      書  記  官
中    華    民    國  九十七  年    三    月  二十六  日
                                                Ａ


司法院資訊處製作；財團法人民間司法改革基金會備份。
